臺灣板橋地方法院交通事件裁定　　　　100年度交聲字第310號
原處分機關　交通部公路總局臺北區監理所板橋監理站
異　議　人
即受處分人　魏俊福
上列異議人即受處分人因違反道路交通管理處罰條例案件，對於
交通部公路總局臺北區監理所板橋監理站民國100 年1 月13日板
監裁字第裁41－C00000000 號違反道路交通管理事件裁決書所為
之處分（原舉發通知單案號：臺北縣政府警察局北縣警交大字第
C00000000 號）聲明異議，本院裁決如下：
    主    文
原處分撤銷。
魏俊福汽車駕駛人，駕駛汽車經測試檢定，酒精濃度超過規定標
準，記違規點數伍點，並接受道路交通安全講習。
    理    由
一、原處分意旨略以：異議人即受處分人魏俊福於民國99年8 月
    8 日下午5 時47分許，騎乘車牌號碼QX6-763 號輕型機車，
    行經新北市○○區○○街83之6 號前，經新北市政府警察局
    新莊分局丹鳳派出所員警當場攔檢測試其呼氣酒精濃度超過
    標準值達每公升0.87毫克，遂以異議人「酒後駕車酒測值達
    0.87MG∕L） 」為由，依違反道路交通管理處罰條例第35條
    第1 項第1 款規定掣單舉發，嗣經原處分機關於100 年1 月
    13日依道路交通管理處罰條例第35條第1 項第1 款、第68條
    第2 項、第24條第1 項第2 款（裁決書漏列第1 項第2 款）
    及違反道路交通管理事件統一裁罰基準及處理細則第41、43
    、44、67條規定，以板監裁字第裁41－C00000000 號違反道
    路交通管理事件裁決書認定受處分人「汽車駕駛人酒精濃度
    超過規定標準（0.55以上）」而裁處罰鍰新臺幣（下同 ）
    45,000元，並記違規點數5 點，及施以道路交通安全講習。
二、異議意旨略以：因伊家境清寒，負擔繁重，就罰緩部分，不
    要一罪二罰，爰依法聲明異議，請求撤銷原處分機關關於罰
    鍰部分之裁罰等語。
三、按汽車駕駛人，有道路交通管理處罰條第35條第1 項情形者
    ，應接受道路交通安全講習；汽車駕駛人，駕駛汽車經測試
    檢定酒精濃度超過規定標準者，處新臺幣15,000元以上60,0
    00元以下罰鍰，並當場移置保管該汽車及吊扣其駕駛執照1
    年，因而肇事致人受傷者，並吊扣其駕駛執照2 年，致人重
    傷或死亡者，吊銷其駕駛執照，並不得再考領；汽車駕駛人
    違反本條例規定，應受吊扣駕駛執照處分，道路交通管理處
    罰條例第24條第1 項第2 款、第35條第1 項第1 款分別定有
    明文。再按99年5 月5 日修正公布，同年9 月1 日施行之道
    路交通管理處罰條例第68條第2 項規定：「領有汽車駕駛執
    照之汽車駕駛人，除駕駛聯結車、大客車、大貨車外之非其
    駕駛執照種類之車輛，違反本條例及道路交通安全規則之規
    定，應受吊扣駕駛執照情形時，無因而肇事致人受傷或重傷
    者，記違規點數5 點。但1 年內違規點數共達6 點以上或再
    次應受吊扣駕駛執照情形者，併依原違反本條例應受吊扣駕
    駛執照處分規定，吊扣其駕駛執照」。又依道路交通管理處
    罰條例第92條第1 項所授權訂定之道路交通安全規則第114
    條第2 款之規定：「汽車駕駛人飲用酒類或其他類似物後其
    吐氣所含酒精濃度超過每公升0.25毫克或血液中酒精濃度超
    過百分之0.05以上者，不得駕車」，故駕駛汽車經測試檢定
    超過上開酒精濃度者，即屬超過酒精濃度規定標準，依首揭
    法律規定，當應予以處罰。而所謂「汽車」，係指在道路上
    不依軌道或電力架線而以原動機行駛之車輛（包括機器腳踏
    車），道路交通安全規則第2 條第1 項第1 款亦有明文規定
    。故騎乘機車若有上開之違規行為，亦有前揭處罰規定之適
    用。
四、經查：
  (一)異議人於前開時、地，酒醉騎乘上開輕型機車，因經警攔檢
    為警認有「酒後駕車酒測值達0.87MG∕L ）」之違規行為，
    嗣經原處分機關於100 年1 月13日以板監裁字第裁41－C000
    00000 號裁決書裁處罰鍰45,000元，記違規點數5 點及施以
    道路交通安全講習。然異議人因前述酒醉駕車之行為，同時
    觸犯刑法第185 條之3 酒後駕車之公共危險罪，經臺灣板橋
    地方法院檢察署檢察官於99年10月7 日以99年度偵字第2294
    2 號為緩起訴處分，緩起訴期間為1 年，並應於收受該署檢
    察官執行緩起訴處分命令通知書後3 個月內，向國庫支付20
    ,000 元之緩起訴處分金，嗣經臺灣高等法院檢察署檢察長
    於99年11月1 日以99年度上職議字第14406 號認原處分並無
    不當而駁回確定，緩起訴期間自99月11月1 日起至100 年10
    月31日止，且異議人已於99年12月8 日履行向國庫支付20,0
    00元等情，有上開舉發違反道路交通管理事件通知單及裁決
    書影本各1 紙、臺灣板橋地方法院檢察署檢察官緩起訴處分
    書、臺灣高等法院檢察署處分書各1 份及異議人於99年12月
    8 日之臺灣板橋地方法院檢察署自行收納款項收據、臺灣板
    橋地方法院檢署檢察官執行緩起訴處分命令通知書各1 紙在
    卷可稽。
  (二)按行政罰法第26條第1 項、第2 項規定：「一行為同時觸犯
    刑事法律及違反行政法上義務規定者，依刑事法律處罰之。
    但其行為應處以其他種類行政罰或得沒入之物而未經法院宣
    告沒收者，亦得裁處之」、「前項行為如經不起訴處分或為
    無罪、免訴、不受理、不付審理之裁判確定者，得依違反行
    政法上義務規定裁處之」。考其立法理由，一行為同時觸犯
    刑事法律及違反行政法上義務規定時，由於刑罰與行政罰同
    屬對不法行為之制裁，而刑罰之懲罰作用較強，故在處罰目
    的相同且處罰方式相同時，若依刑事法律處罰，即足資警惕
    時，實無一事二罰再處行政罰之必要；且刑事法律處罰，由
    法院依法定程序為之，較符合正當法律程序，應予優先適用
    ，故同時觸犯刑事法律及違反行政法上義務規定之行為，行
    政機關得否科以與刑罰相類之行政處罰，端視該行為之刑事
    訴追或審判程序終局結果而定。至於罰鍰以外之沒入或其他
    種類行政罰，因兼具維護公共秩序之作用，為達行政目的，
    行政機關仍得併予裁處。是汽車駕駛人酒後駕車行為，經測
    試檢定酒精濃度超過規定標準之行為，如同時涉犯刑法第18
    5 條之3 之公共危險罪嫌，依上開行政罰法第26條第1 項規
    定，道路交通主管處罰機關除得依該條項但書規定處以「其
    他種類行政罰」外，應由管轄之地方法院檢察署依刑事案件
    程序處理，非有行政罰法第26條第2 項所規定之經不起訴處
    分或為無罪、免訴、不受理、不付審理之裁判確定等事由，
    即不得再依道路交通管理處罰條例第35條第1 項第1 款規定
    裁處行為人罰鍰之行政罰。惟若行為人經裁判確定所處之罰
    金，未達道路交通管理處罰條例第92條第3 項所訂最低罰鍰
    基準規定者，該條例第35條第8 項特別規定，應依該條例裁
    決補繳不足最低罰鍰之部分。
  (三)又按行政罰法第26條第2 項雖以應受行政罰之行為如經不起
    訴處分或為無罪、免訴、不受理、不付審理之裁判確定者，
    始得另為裁決處罰，未明文包括「緩起訴處分」在內，但考
    其緩起訴處分之性質，實屬於附條件之便宜不起訴處分，而
    於緩起訴之條件成就後，始發生如同確定不起訴處分之禁止
    再訴效力，故於緩起訴之猶豫期間屆滿，復未經撤銷緩起訴
    時，緩起訴即發生如同確定不起訴處分之效力，此時，行為
    人即已終局的不受刑事法之訴追，該緩起訴處分即具實質之
    禁止再訴之確定力，原處分機關於此時再為裁決，行為人無
    同時遭到行政處罰及刑事訴追之危險，因此，解釋上行政罰
    法第26條第2 項之規定應包括條件成就之緩起訴處分之情形
    在內，因此酒後駕車同時觸犯公共危險犯行，行為人雖經緩
    起訴處分，然於緩起訴處分條件成就前，行為人隨時有受撤
    銷緩起訴再受刑事追訴之風險，行政機關自不得就同一事由
    裁處行為人罰鍰處分，以免行為人受有一事二罰之危險（參
    照臺灣高等法院暨所屬法院98年法律座談會刑事類提案第24
    號審查意見及研討結果、96年法律座談會刑事類提案第36號
    審查意見及研討結果）。是以，於緩起訴期間未屆滿前，行
    為人有隨時受撤銷緩起訴再受刑事追訴之風險，行政機關即
    不得就同一事由裁處行為人罰鍰處分。
  (四)再按道路交通管理處罰條例第35條第8 項規定：「前項汽車
    駕駛人，經裁判確定處以罰金低於本條例第92條第3 項所訂
    最低罰鍰基準規定者，應依本條例裁決繳納不足最低罰鍰之
    部分」，而酒後駕車經檢察官為緩起訴處分，並命被告向公
    庫或指定之公益團體捐款或提供義務勞務者，被告係履行檢
    察官為緩起訴處分命令，此等命令名義上雖非刑罰，但仍是
    一種特殊的處遇措施，造成被告之財產減少或義務增加，性
    質上亦屬干預人民自由之處分，與刑事制裁無異，實質上為
    刑事處罰。故檢察官為緩起訴處分並命向公庫或公益團體捐
    款者，其「捐款」解釋上亦屬上開道路交通管理處罰條例第
    35條第8 項所規定之罰金，監理機關雖不得再為行政裁罰，
    惟若行為人所支付之緩起訴處分金，未達道路交通管理處罰
    條例第92條第3 項所訂最低罰鍰基準規定者，依該條例第35
    條第8 項之規定，仍須補繳不足最低罰鍰之部分，則於緩起
    訴猶豫期間屆滿後，對上述不足額部分，原處分機關仍有裁
    處罰鍰之空間，惟此須俟緩起訴猶豫期間屆滿後始得為之（
    參照臺灣高等法院暨所屬法院98年法律座談會刑事類提案第
    24號審查意見及研討結果、97年法律座談會刑事類提案第39
    號研討結果）。
  (五)另按汽車駕駛人取得高一級車類之駕駛資格者，應換發駕駛
    執照，並准其駕駛較低級車類之車輛，其規定如下：四、已
    領有小型車駕駛執照者，得駕駛輕型機器腳踏車。六、已領
    有普通重型機器腳踏車駕駛執照者，得駕駛輕型機器腳踏車
    ，道路交通安全規則第61條第1 項第4 款、第6 款定有明文
    。再按行政罰法第5 條規定：「行為後法律或自治條例有變
    更者，適用行政機關最初裁處時之法律或自治條例。但裁處
    前之法律或自治條例有利於受處罰者，適用最有利於受處罰
    者之規定」。查道路交通管理處罰條例所定吊扣駕駛執照之
    處分，係屬行政罰法中所稱行政罰之性質，自有上開行政罰
    法第5 條規定之適用。而道路交通管理處罰條例第68條第2
    項於99年5 月5 日修正公布，於同年9 月1 日生效施行，該
    條第2 項規定：「領有汽車駕駛執照之汽車駕駛人，除駕駛
    聯結車、大客車、大貨車外之非其駕駛執照種類之車輛，違
    反本條例及道路交通安全規則之規定，應受吊扣駕駛執照情
    形時，無因而肇事致人受傷或重傷者，記違規點數5 點。但
    1 年內違規點數共達6 點以上或再次應受吊扣駕駛執照情形
    者，併依原違反本條例應受吊扣駕駛執照處分規定，吊扣其
    駕駛執照」，參照其立法理由，係因鑑於該條例前已修正刪
    除受吊扣駕駛執照處分，吊扣各級駕駛執照之規定，為利明
    確汽車駕駛人駕駛非其駕駛執照種類之車輛，違反應受吊扣
    駕駛執照之處分處理，並在兼顧該條例立法意旨下，增訂第
    2 項得緩即予吊扣而採記違規點數及駕駛人仍無改正仍再犯
    違規之應併原吊扣處罰之規定，可知該規定係指領有汽車駕
    駛執照駕駛人，駕駛非其駕駛種類之動力交通工具，如違反
    交通法規，需受吊扣駕駛執照之處分時，應先行記違規點數
    ，俟達記違規點數6 點或有再次應受吊扣駕駛執照情形，始
    得為吊扣駕照之處分。
  (六)至原處分機關另裁處異議人上開記違規點數5 點及施以道路
    交通安全講習之處分，此部分係屬行政罰法第2 條所規定之
    「其他種類行政罰」，揆諸首揭法條，異議人一行為同時觸
    犯刑事法律及違反行政法上義務規定，縱已依刑事法律處罰
    ，但原處分機關就應處以處罰目的及處罰方式不同之其他種
    類行政罰部分，仍得併予裁處之，是以原處分機關此部分之
    裁量即屬合法適當，堪以認定。
  (七)綜上所述，原處分機關依道路交通管理處罰條例第35條第1
    項第1 款、第68條第2 項、第24條第1 項第2 款規定，裁處
    記違規點數5 點、施以道安講習之其他種類行政罰部分，於
    法並無不合，然原處分機關裁處受處分人罰鍰45,000元行政
    罰部分，與法有違，異議人就此聲明異議，為有理由，應予
    撤銷。又因本件酒後駕車部分為一個違規行為，記違規點數
    5 點、裁處罰鍰與道安講習無從區分，異議人雖對於前開記
    違規點數5 點、裁處道安講習部分未為不服，惟依道路交通
    管理處罰條例第89條規定：「法院處理交通事件，準用刑事
    訴訟法之規定」，則原處分關於前開裁處罰鍰與道安講習部
    分與違規記點部分，應認均為異議聲明之效力所及，本院自
    得併為審酌（臺灣高等法院暨所屬法院98年法律座談會刑事
    類提案第23號討論結果可資參照）。從而，異議人提起本件
    聲明異議，為有理由，應由本院將原處分撤銷，並自為裁罰
    如主文第2 項所示，以期適法。
五、據上論斷，應依道路交通管理處罰條例第87條第2 項、道路
    交通事件處理辦法第18條、第19條前段，裁定如主文。
中    華    民    國   100    年     2    月    11    日
                  交通法庭  法  官    連  雅  婷
以上正本證明與原本無異。
如不服本裁定應於送達後五日內向本院提出抗告狀。
                            書記官    郭  晉  良
中    華    民    國   100    年     2    月    11    日